最高法院民事判決　　　　　　　　　　　　　　　　九十三年度台上字第五五八號
　　上　訴　人　丙○○
　　　　　　　　甲○○
　　　　　　　　乙○○
　　共　　　同
　　訴訟代理人　蘇文奕律師
　　被 上訴 人　陸軍總司令部
　　法定代理人　霍守業
　　訴訟代理人　曾清山律師
右當事人間請求拆屋還地事件，上訴人對於中華民國九十一年四月二十三日台灣高等
法院台南分院第二審判決（九十年度上字第六二號），提起上訴，本院判決如左：
    主  文
原判決廢棄，發回台灣高等法院台南分院。
    理  由
本件被上訴人主張：坐落台南市○區○○段一一六九之五三、一一六九之六五號土地
，係中華民國所有而由伊管理，上訴人︹按：上訴人乙○○之被繼承人張經伍（原判
決當事人欄誤載為張經武）於民國九十一年三月二十二日死亡，已由乙○○承受訴訟
︺未經允准，擅於上開土地依序搭蓋如第一審判決附圖（下稱附圖）「Ａ１、Ｂ１」
、「Ａ２、Ｂ２」、「Ａ７、Ｂ７」所示部分地上建物，即台南市○○街二巷二十六
號、二十八之一號、三十八號房屋居住，為屬無權占有。伊雖曾以四十八年君善字第
○一七號令核定上訴人所建之菜場姑准建卡列管，惟當初姑准建卡列管或同意改建「
菜場」或「福利中心」之目的，旨在便利大道新村眷戶，俾其就近購物或買菜，茲該
大道新村已全部拆除改建國宅，當初興建「菜場」或「福利中心」之目的業已使用完
畢，依民法第四百七十條規定，上訴人自應將該土地返還等情，爰本於民法第七百六
十七條規定，求為命上訴人分別將上開台南市○○街二巷二十六號、二十八之一號、
三十八號建物拆除返還土地與伊之判決。
上訴人則以：伊現在所使用之土地，係經被上訴人以（四八）君善字第０一七號令「
建卡列管」核准，伊與被上訴人就系爭土地應存有使用借貸關係。又依國軍老舊眷村
改建條例之規定，可知眷村之改建仍係在安置原眷戶，大道新村係因改建而拆除，自
應認兩造間使用借貸之目的尚未完成。再被上訴人於八十九年五月十二日在立法院已
承諾，系爭地上建物不影響工程進行暫緩拆除，兩造確有達成暫緩拆除之協議。且依
八十九年十二月二十六日台南市大道眷村改建協調會紀錄，被上訴人亦同意在行政院
決定是否准許伊等占建之房屋以現況移交國有財產局以前，先暫緩處理系爭房屋。伊
依協調內容提供資料後，被上訴人遲未將之陳報行政院處理，致行政院無法就是否准
予現況移交為決定，依民法第一百零一條第一項之規定，被上訴人自不得請求伊拆屋
還地等語，資為抗辯。
原審維持第一審所為上訴人敗訴之判決，駁回其上訴，無非以：本件依被上訴人前揭
四八君善字第０一七號令，已載明上訴人於系爭土地所建之市場店鋪准予建卡列管，
使上訴人於系爭土地取得使用借貸之占有權源。且系爭土地興建菜市場之目的，在於
便利大道新村之眷戶就近購物，大道新村為配合地方建設既經拆除改建國宅而無該新
村存在，復為上訴人所不爭，應認被上訴人當初同意建卡列管「菜場」或「福利中心
」之目的業已完成，被上訴人復於八十九年八月三十一日依法終止使用借貸關係，上
訴人就系爭土地即均無繼續使用之正當權源。上訴人另辯稱：兩造於八十九年五月十
二日及十二月二十六日在立法院達成暫緩拆除之協議，或在行政院決定是否准其房屋
以現況移交國有財產局以前，同意先暫緩處理該房屋云云，固屬實情。惟查上訴人建
物占用系爭土地並無正當權源，依民法第七百六十七條規定，被上訴人本得對上訴人
行使物上請求權，縱認兩造先後於八十九年五月十二日、十二月二十六日之協調會，
分別就該建物達成「暫緩拆除」或「有關甲○○君等住宅現況移交案，由張君再提陳
情理由予軍方，由國防部陳報行政院」之結論，然無論八十九年五月十二日抑或同年
十二月二十六日之協調會，均係被上訴人對上訴人有物上請求權之後，再針對系爭房
屋應否拆除達成協議而已。又行政院是否同意上訴人以現況移交房屋，僅屬一不確定
之事實，乃兩造將發生權利之行使繫於條件之方法設定權利，將拆除系爭房屋之履行
，繫於不確定之事實，為約款之一種，但該約款並非使法律行為之效力發生或消滅，
自與附條件之法律行為有間，被上訴人並不受上開協調會議紀錄拘束。兩造系爭土地
之借貸關係既經終止，上訴人已失占有之權源而成無權占有。從而，被上訴人本於物
上請求權，訴請上訴人分別將上開地上建物拆除並返還土地，為有理由，應予准許等
詞，為其判斷之基礎。
查原審先則認定上訴人抗辯兩造於八十九年五月十二日及十二月二十六日達成暫緩拆
除，或在行政院決定是否准其房屋以現況移交國有財產局以前，先暫緩處理該房屋之
協議係屬實情。繼又稱應否拆除房屋之達成協議，僅為約款之一種，被上訴人並不受
上開協調會議紀錄拘束云云。一曰「達成協議係屬實情」；一說「不受各該協調會拘
束」，兩相齟齬，已有判決理由前後矛盾之違法。且上訴人所指之上開二次協調會，
「達成暫緩拆除」或「在行政院決定是否准其房屋以現況移交國有財產局以前，先暫
緩處理該房屋」，其真意為何？該暫緩拆除有無約定期間？被上訴人在行政院准上訴
人房屋以現況移交前是否同意暫緩拆除？均有未明，此與本件上訴人應否拆屋返地所
關頗切。原審未遑進一步調查明晰，徒以上述理由而為上訴人不利之論斷，亦有可議
。上訴論旨，執以指摘原判決不當，求予廢棄，非無理由。
據上論結，本件上訴為有理由。依民事訴訟法第四百七十七條第一項、第四百七十八
條第二項，判決如主文。
中　　　華　　　民　　　國　　九十三　　年　　　三　　　月　　二十五　　日
                              最高法院民事第五庭
                                  審判長法官  朱　錦　娟
                                        法官  顏　南　全
                                        法官  許　澍　林
                                        法官  葉　勝　利
                                        法官  鄭　玉　山
      右正本證明與原本無異
                                              書  記  官
中　　　華　　　民　　　國　　九十三　　年　　　四　　　月　　　六　　　日
                                                                        Ｑ
